【裁判字號】    89,訴,1961
【裁判日期】    890825
【裁判案由】    損害賠償
【裁判全文】
臺灣高雄地方法院民事判決  八十九年度訴字第一九六一號
    原      告  甲○○
    被      告  乙○○○
右當事人因詐欺案件，經原告提起附帶民事訴訟，請求損害賠償事件，由本院刑事庭
裁定移送本院民事庭審理，本院判決如左：
      主      文
被告應給付原告新臺幣參拾玖萬元及自民國八十九年七月二日起至清償日止，按年息
百分之五計算之利息。
被告應給付原告新臺幣參拾玖萬元及自民國八十九年七月二日起至清償日止，按年息
百分之五計算之利息。
訴訟費用由被告負擔。
本判決第一項於原告以新臺幣壹拾參萬元為被告供擔保後，得假執行。
本判決第二項得假執行。
      事      實
甲、原告方面：
一、聲明：除假執行擔保金額外，求為判決如主文所示。
二、陳述：
  (一)原告參加被告所成立並擔任會首之民間互助會，計有會金新臺幣（下同）一萬元
    共二會，會期自八十六年十月十日起至八十八年八月四日止會，原告繳納二十六
    會會款共計五十二萬元；另會金五千元共二會，會期自八十七年一月十日起至八
    十八年八月四日止會，原告繳納二十六會會款（下稱本案合會），共計二十六萬
    元，合計七十八萬元。
  (二)原告並無委任訴外人即原告之兄陳啟南就本案合會會款事宜與被告和解。
三、證據：提出互助會會單二紙為證。
乙、被告方面：
一、聲明：求為判決駁回原告之訴。
二、陳述：
  (一)本案合會之會單上所載會員名字雖為原告，然實係由訴外人即原告之母陳吳楊柳
    以原告之名所參與，且本案合會之會款亦與訴外人即原告之兄陳啟南達成和解。
  (二)被告曾向訴外人陳吳楊柳借款四百十五萬元，而本案合會會單所載會員甲○○即
    原告、陳啟南、陳興族、陳素芬及陳素慧之會均由訴外人陳吳楊柳所參與，被告
    皆向訴外人陳吳楊柳所收取會款，故本案合會止會時，被告亦與訴外人陳吳楊柳
    協調，而訴外人陳吳楊柳委任訴外人即原告之兄陳啟南與被告談論和解方案，嗣
    並達成和解，約定如被告全數償還借款四百十五萬元，訴外人陳吳楊柳同意免除
    本案合會會款，被告先償還部分借款二百萬元，餘二百十五萬元則待日後陸續攤
    還。
三、證據：提出支票六紙及錄音帶二捲暨譯文二份為證。
丙、本院依職權訊問證人陳啟南及陳吳楊柳。
      理      由
一、按訴狀送達後，原告不得將原訴變更或追加他訴，但經被告同意者，則不在此限
    ，為民事訴訟法第二百五十五條第一項第一款所規定。次按因犯罪而受損害之人
    ，於刑事訴訟程序得附帶提起民事訴訟，對於被告及依民法負賠償責任之人，請
    求回復其損害，固為刑事訴訟法第四百八十七條第一項所明文。惟其請求回復之
    損害，以被訴犯罪事實所生之損害為限，否則縱令得依其他事由，提起民事訴訟
    ，亦不得於刑事訴訟程序附帶為此請求（最高法院六十年度台上字第六三三號判
    例意旨參照）。依本院八十九年度易字第一七一八號刑事判決所認定之犯罪事實
    ，原告因被告冒標本案合會之犯罪行為所受之損害及所失之利益，合計為三十九
    萬元（此部分金額之計算，詳如附表所述），故原告自得就該部分損害，於刑事
    附帶民事訴訟中請求被告賠償，至於原告繳交予被告本案合會之其餘會款，乃基
    於兩造間之合會契約而為給付，非因被告前開冒標犯罪事實而受損害，原不得於
    刑事附帶民事訴訟程序中請求返還，惟嗣原告於本院審理中就其餘會款部分乃追
    加依合會契約法律關係請求，此追加並為被告當庭所同意（參本院八十九年八月
    一日言詞辯論筆錄），故原告前開追加，理應准許，併予審理，先予敘明。
二、查原告主張其參加被告所召集本案合會【即(一)會期自八十六年十月十日起至八十
    九年九月二十五日止，共四十三會，每會一萬元，內標制。(二)會期自八十七年一
    月十日起至九十年二月十日止，共五十一會，每會五千元，內標制】各二會，詎
    被告分自八十七年六月起至八十八年二月止或自八十七年七月起至八十八年四月
    止，以口頭方式未指定特定得標之人，向寄標活會會員謊稱代寄標者標取會款，
    使活會會員陷於錯誤誤以為係由其他會員得標，而分冒標十四會、十一會等事實
    ，業據其提出本案合會會單二紙及本院八十九年度易字第一七一八號刑事判決一
    份在卷可憑，雖被告對於本案合會會單會員欄確載有原告之名即「啟志」及前開
    冒標之事實不予爭執，惟對於本案合會係由原告抑或訴外人陳吳楊柳所參與及是
    否已就本案合會會款達成和解等情，則執前開情詞置辯。經查：
  (一)被告雖主張本案合會係由訴外人陳吳楊柳以原告之名所參與云云，惟此為原告所
    否認，而被告就此抗辯，並無法舉證以實其說，再本院經依職權傳訊訴外人陳吳
    楊柳到庭結稱：我有跟被告五千元之會有一會，原告跟二會，另一兒子陳啟南跟
    一會，女兒素芬有二會，素慧有二會，會錢是個人所拿出，但是有時會配合被告
    ，由我交給被告，被告知道會係由原告及我子女所跟，被告一萬元之會，我跟一
    會，我先生陳興族跟一會，原告及陳啟南跟二會‧‧‧等語明確，且參以被告亦
    自承確曾向原告收取一、二次會款（參本院八十九年八月十一日言詞辯論筆錄）
    ，足認本案合會應係由原告所參與一情甚明，被告此一抗辯，尚非可取。
  (二)按無代理權人以代理人之名義所為之法律行為，非經本人承認，對於本人不發生
    效力，為民法第一百七十條第一項明文。查訴外人陳吳楊柳除參與本案合會，如
    前已述，尚貸與被告借款四百餘萬，嗣被告無力續行本案合會及清償前開借款，
    訴外人陳吳楊柳乃委任訴外人陳啟南與被告就本案合會會款及借款商談和解事宜
    ，雖訴外人陳啟南曾告知被告如能全額清償前開借款，包括訴外人陳吳楊柳、陳
    啟南、陳素芬、陳素慧及原告之會款均可商量，並認為關於會款清償成數部分，
    乃屬訴外人陳啟南有權處理部分等情，固據證人陳啟南到庭證述明確（參本院八
    十九年八月十一日言詞辯論筆錄），惟依證人陳啟南前開證言，已認原告並未就
    本案合會會款委任陳啟南代其處理，雖證人陳啟南擅認其有此權限可代理原告就
    本案會款與被告和解，惟參諸前開民法規定，證人陳啟南前開代理原告所為之和
    解行為乃屬無權代理，而原告就證人陳啟南前開無權代理行為，迄今均未予以承
    認，故證人陳啟南前開和解行為對原告並未發生效力，是被告辯以本案合會會款
    已與原告和解云云，顯無可採。
三、按因故意或過失不法侵害他人之權利者，負損害賠償責任。又損害賠償，除法律
    另有規定或契約另有訂定外，應以填補債權人所受損害及所失利益為限。依通常
    情形或依已定之計劃、設備或其他特別情事，可得預期之利益，視為所失利益，
    修正前民法第一百八十四條第一項前段、第二百十六條分別定有明文。既認本案
    合會係由原告所參與及其並未授權訴外人陳啟南就會款事宜予以和解，則被告以
    前開冒標詐欺之手段，騙取原告之會款，致原告受有附表所示之損害（即每會繳
    納之會款）及消極之損害（即應得之標息）合計為三十九萬。從而，原告本於侵
    權行為之法律關係，請求被告賠償其所受損害三十九萬元及自起訴狀繕本送達之
    翌日（即八十九年七月二日）起至清償日止，按年息百分之五計算之利息，為有
    理由，應予准許。
四、次按民間合會係會首與會員間所訂立之契約，會員與會員間並無法律關係存在，
    合會定期開標以標金（即所謂會息）最高者為得標，會員得標時應付會金，此項
    標金為未得標會員所應得之利益，會首倒會，應認為有損害未得標會員之行為，
    對於未得標之會員，除應給付原繳會款外，並應負給付標金之義務（最高法院六
    十三年度台上字第一一五九號判決要旨參照）。查被告除以冒標行為詐取前開會
    款外，本案合會於八十八年八月四日止會，被告應給付原告會款數額為三十九萬
    元【計算式：(1)一萬元部分：被告冒標十四會，該會已進行至第二十六會，原告
    參與二會，故被告應給付原告二十四萬元會款。(2)五千元部分：被告冒標十一會
    ，該會亦進行至第二十六會，原告參與二會，故被告應給付原告十五萬元。合計
    為三十九萬元】。故原告本於合會契約法律關係，請求被告給付會款三十九萬元
    及自起訴狀繕本送達之翌日（即八十九年七月二日）起至清償日止，按年息百分
    之五計算之利息，即屬依法有據，應予准許。
五、假執行部分：原告就依據侵權行為規定請求被告損害賠償部分（即主文所示第一
    項給付），陳明願供擔保請准宣告假執行，於法尚無不合，爰酌定相當擔保金額
    准許之。至於原告另依據合會契約法律關係請求被告給付會款部分（即主文所示
    第二項），因係本於合會所有請求而涉訟，依據民事訴訟法第三百八十九條第一
    項第三款及第四百二十七條第二項第七款規定，應依職權宣告假執行，原告此部
    分陳明願供擔保准許假執行，乃屬贅述，併此敘明。
六、既認原告並無委任訴外人陳啟南代理和解本案會款事宜，已為前述，故被告所提
    其用以清償訴外人陳吳楊柳借款之支票六紙及其訴外人陳啟南之對話錄音帶暨譯
    文，本院即無審酌之必要，併為敘明。
七、據上論結：本件原告之訴為有理由，依民事訴訟法第七十八條、第三百八十九條
    第一項第三款、第三百九十條第二項，判決如主文。
中      華      民      國    八十九    年      八      月    二十五    日
                              臺灣高雄地方法院民事第六庭
~B法      官  張維君
右為正本係照原本作成。
如不服本判決，應於送達後廿日內，向本院提出上訴狀並表明上訴理由，如於本
判決宣示後送達前提起上訴者，應於判決送達後十日內補提上訴理由書（須附繕本）。
中      華      民      國    八十九    年      八      月    二十五    日
~B法院書記官  梁瑜玲
附表一：
  (一)會期八十六年十月十日起至八十九年九月二十五日止，會款一萬元部分：
    被告共計冒標十四會，因原告參與二會，而該會為內標制，故原告受有損害數額
    為二十八萬元【計算式：10000元（每會含會款及標息之損失）×2（會）×14（
    被告所冒標之會數）＝280000元】。
  (二)會期八十七年一月十日起至九十年二月十日止，會款五千元部分：
    被告共計冒標十一會，原告參與二會，該會亦為內標制，故原告該會所受之損害
    數額為十一萬元【計算式：5000元（每會含會款及標息之損失）×2（會）×11
    （被告所冒標之會數）＝110000元】。
  (三)被告以冒標詐取原告會款合計為三十九萬。


司法院資訊處製作；財團法人民間司法改革基金會備份。
